【裁判字號】    89,訴,3457
【裁判日期】    900713
【裁判案由】    分割共有物
【裁判全文】
臺灣臺中地方法院民事判決  八十九年度訴字第三四五七號
    原      告  乙○○
    複  代理人  陳俞君
    被      告  甲○○
    訴訟代理人  吳秋滿
右當事人間分割共有物事件，本院判決如左：
    主      文
兩造共有坐落台中縣大肚鄉○○段第五八六地號、地目：建、面積五百五十九平方公
尺之土地，其分割方法如附圖甲案所示：Ａ部分面積十四平方公尺、Ｃ部分面積一百
零七平方公尺、Ｅ１部分面積一百五十八平方公尺，共二百七十九平方公尺分歸原告
取得；Ｂ部分面積二十八平方公尺、Ｄ部分面積一百零七平方公尺、Ｅ２面積部分一
百四十五平方公尺，共計二百八十平方公尺分歸被告取得。
兩造共有坐落台中縣大肚鄉○○段第一六四五建號、建物門牌：台中縣大肚鄉○○路
○段二○六、二○六之一號、總面積三百六十九點二八平方公尺（一層層次面積一百
七十四點四平方公尺、二層層次面積一百七十七點四六平方公尺、電梯樓梯間十七點
四二平方公尺）之鋼筋混泥土造二層建物，其分割方法如建物測量成果圖所示：Ａ部
分，建物門牌號碼：台中縣大肚鄉○○路○段二０六之一號，總面積一百八十三點六
十九平方公尺（包括地面層層次面積八十七點二平方公尺、第二層層次面積八十七點
七八平方公尺、突出物層次面積八點七一平方公尺）分歸原告取得，Ｂ部分建物門牌
號碼：台中縣大肚鄉○○路○段二０六號，總面積一百八十五點五十九平方公尺（包
括地面層層次面積八十七點二平方公尺、第二層層次面積八十九點六八平方公尺、突
出物層次面積八點七一平方公尺）分歸被告取得。
訴訟費用由被告負擔二分之一，餘由原告負擔。
    事      實
一、原告方面：
  (一)聲明：如主文第一項及第二項所示。
  (二)陳述：
    1.坐落台中縣大肚鄉○○段第五八六地號之土地及同段建號第一六四五號之建物
      乃兩造之母陳王蔡花於民國八十年六月十一日同意贈與原告及被告二人共有，
      因兩造就系爭土地及建物並未訂有不分割契約，亦未約定不分割期限，故無因
      物之使用目的不能分割之情形，惟因協議分割不成，爰請求裁判分割。
    2.主張建物部分依現有使用狀況分割，土地部分按持分比例依附圖甲案所示分割
      ，且甲案始為最妥適、最能符合地盡其利原則之方案，因：
      (1)被告所提丙案中，兩造現有房屋，已分別有編號Ｍ及Ｏ兩部分之土地直達四
        十公尺之省道，若再留一條路（即編號Ｎ部分）通往四十公尺之省道，顯然
        多此一舉，並造成土地浪費及兩造土地仍無法完全分割之窘境。
      (2)被告所提乙案，其目的乃希望在所分得編號Ｊ部分之基地能再興建一幢建物
        。然若依乙案分割後，Ｉ、Ｊ二筆土地，依現有之建築法令，扣除防火巷及
        法定空地（含已在系爭土地上第一六四五號建物之法定空地及Ｉ、Ｊ二筆土
        地興建建物時之法定空地）後，上開二筆基地因深度及寬度不足，非但無法
        再興建一合法之建物，甚至會造成畸零地而無法單獨使用之浪費，是該方案
        顯然不符地盡其利之原則。又乙案尚須在兩造現有住屋前分割出一道路歸兩
        造共有及通行，亦造成土地之浪費及雙方使用之不便，更何況在系爭土地左
        側之巷道係一私人巷道，而非政府之計畫道路，將來是否能繼續通行，仍是
        未知數。
      (3)若依甲案為分割方案，其優點如下：
        不必提撥部分土地供道路用地而浪費地利。
        雙方均有相同之寬度面臨四十米之省道以供進出。
        依甲案分割後，系爭土地能完整分割成二筆土地，而被告所提方案，則將
          系爭土地分割成五小塊，且會造成畸零地而無法使用。
        依甲案分割後，將來兩造若須增建，可依法向建管機關申請在Ｅ１及Ｅ２
          部分之基地上增建，亦符合被告所提乙案之目的（即在Ｅ２部分興建建物
          ）。
      (4)證人陳王菜花雖證稱：當初預計前方空地尚可建築，所以有口頭交代現有建
        物前要留十二台尺作為共同道路云云。然證人陳有明則證稱：我們雖有交代
        要留十二尺之道路供兩造共同使用，但兩造在場並未置可否。是縱或證人所
        言為真，亦是建議之性質，兩造當時對證人之建議均未表示同意，自不得以
        上開證人之言作為分割之依據。更何況證人陳王菜花之言係指「預計前方空
        地尚可建築」為前提，則在現行法令無法建築下，自無庸浪費而留十二台尺
        寬之道路供雙方通行。
    3.再者，原告不同意乙案Ｈ部分及丙案Ｎ部分維持共有關係，且原告雖面臨巷道
      ，但是巷道比較吵鬧。
  (三)證據：提出同意書一紙、土地登記謄本、建物登記謄本、地籍圖謄本、台中縣清
    水地政事務所建物測量成果圖各一份、台中縣稅捐稽徵處沙鹿分處房屋稅繳款書
    二份，並聲請向台中縣清水地政事務所函查大肚鄉○○段第五八六之六七地號，
    是否從五八六地號分割出來、其面積及長、寬各多少、五八六之六七地號分割之
    原因，是否因擬將該部分土地闢為道路用地？又五八六之六七地號現是否已具體
    分割為單一之地號土地，抑或尚附存於五八六地號中等事項。
二、被告部分：
  (一)聲明：原告之訴駁回。
  (二)陳述：
    1.被告不同意分割，如須分割，主張建物部分依現有使用狀況分割，土地部分依
      附圖所示乙案或丙案分割，而乙案Ｈ部分及丙案Ｎ部分維持十二台尺仍之共有
      關係。
    2.分割應以目前狀況作為考量，無須考慮未來是否徵收。
  (三)證據：提出照片三幀、現場圖二份 ，並聲請訊問證人陳王菜花、陳有明。
三、本院依聲請履勘現場並囑託台中縣清水地政事務所測量並繪製土地鑑定成果圖及
    地上建物測量成果圖，並依職權函台中縣政府查報大肚鄉○○段五八六地號是否
    經徵收及函台中縣清水地政事務所查報大肚鄉○○段五八六地號關於開闢道路之
    相關資料。
    理      由
一、本件原告起訴主張：坐落台中縣大肚鄉○○段第五八六地號、地目：建、面積五
    百五十九平方公尺之土地及同段第一六四五建號、建物門牌：台中縣大肚鄉○○
    路○段二○六、二○六之一號、面積三百六十九點二八平方公尺之鋼筋混泥土造
    二層之建物為兩造所共有，且兩造就系爭土地及建物並未訂有不分割契約，亦未
    約定不分割期限，並無因物之使用目的不能分割之情形，惟因協議分割不成，爰
    請求裁判分割，其分割方法就建物部分依現有使用狀況分割；土地部分依附圖所
    示甲案分割，且不同意乙案Ｈ部分及丙案Ｎ部分維持共有關係等語。被告則以不
    同意分割，但如須分割，主張建物部分依現有使用狀況分割，土地部分依附圖所
    示乙案或丙案分割，而乙案Ｈ部分及丙案Ｎ部分仍維持共有關係，及分割應以目
    前狀況作為考量，無須考慮未來是否徵收等語資為抗辯。
二、按各共有人，得隨時請求分割共有物。但因物之使用目的不能分割或契約訂有不
    分割之期限者，不在此限。民法第八百二十三條第一項定有明文。查系爭土地及
    建物為兩造所共有，原告及被告之應有部分均各為二分之一，業具原告提出土地
    及登記謄本各一紙為證，堪信屬實，而系爭建物雖雖屬同一建號之建物，然實際
    上已分由兩造分別以如附圖建物測量成果圖所示一層圖及二層圖之中間虛線所屬
    之牆壁為區隔，由兩造分別居住使用，原告目前係使用門牌號碼台中縣大肚鄉○
    ○路○段二０六之一號部分建物，被告則使用門牌號碼台中縣大肚鄉○○路○段
    二０六號部分建物，此為兩造所不爭之事實，並經本院至現場勘驗屬實，及製有
    現場圖一份可參，另有建物登記謄一份可參，堪信其使用目的上並無不能分割之
    情形。而系爭土地，地目為建，面積共達六百一十平方公尺，此有原告提出之土
    地登記謄本一紙在卷足參，對於原告主張並無因使用目的不能分割之情形，被告
    對此復為不爭執，亦堪信屬實，另原告主張就上開建物及土地兩造間並無契約約
    定不能分割之期限，被告對此則不爭執，亦堪信屬實。是系爭土地及建物並無因
    物之使用目的不能分割或契約訂有不分割之期限等情形，原告請求分割自均應准
    許。
三、就系爭建物部分：原告主張系爭建物之分割方法依照兩造現使用之情形，以兩造
    現使用狀況之共同牆壁中間線為準分割，被告對此亦表示同意，是經本院囑託台
    中縣清水地政事務所依照兩造之請求繪製分割方案，詳如附圖台中縣清水地政事
    務所建物測量成果圖所示：Ａ部分，建物門牌號碼：台中縣大肚鄉○○路○段二
    ０六之一號，總面積一百八十三點六十九平方公尺（包括地面層層次面積八十七
    點二平方公尺、第二層層次面積八十七點七八平方公尺、突出物層次面積八點七
    一平方公尺）分歸原告取得，Ｂ部分建物門牌號碼：台中縣大肚鄉○○路○段二
    ０六號，總面積一百八十五點五十九平方公尺（包括地面層層次面積八十七點二
    平方公尺、第二層層次面積八十九點六八平方公尺、突出物層次面積八點七一平
    方公尺）分歸被告取得，即符合兩造現使用之狀況，且最能保有系爭建物之價值
    、維持其經濟效用、兼顧兩造之意願及全體共有人之利益等情，故認堪採為兩造
    之分割方案。
四、就系爭土地部份：
  (一)次查，系爭土地係呈：由東北方向往西南方向傾斜之長條形（東北側尾端略成梯
    形），西北側鄰寬四米之巷道、西南側鄰寬約四十米之沙田路（省道）、東北側
    鄰防火巷，其間並有圍牆，外與幼稚園活動中心之建築相連、東南側鄰門牌號碼
    ：台中縣大肚鄉○○路○段二○四號之建物，又系爭土地上除兩造共有系爭建物
    及廚房增建部分外，餘均為空地，並於空地上以鐵皮加蓋屋頂，業據本院履勘明
    確，並囑託台中縣清水地政事務所測量無訛，又有本院八十九年十二月七日勘驗
    筆錄及台中縣清水地政事務所八十九年十一月二十二日土地鑑定成果圖一份在卷
    可考，復為兩造所不爭，堪信屬實。
  (二)茲就兩造所提出之分割方案分述如下：
    1.原告主張採用如附圖所示甲案分割方案不必提撥部分土地供道路用地而浪費地
      利。雙方均有相同之寬度面臨四十米之省道以供進出。依甲案分割後，系爭土
      地能完整分割成二筆土地，較被告所提方案，則將系爭土地分割成五小塊，且
      會造成畸零地而無法使用。依甲案分割後，將來兩造若須增建，可依法向建管
      機關申請在Ｅ１及Ｅ２部分之基地上增建，亦符合被告所提乙案之目的（即在
      Ｅ２部分興建建物）等語，而被告認為採用甲案所顧忌則無非係：採用甲案一
      方面違反兩造父母當初贈與時之意思，另一方面將造成被告日後欲於現有房屋
      之前方空地建築房屋，將影響現有建物之進出，故應採用如附圖所示乙案或丙
      案，於現有建物前方空地預留一條維持共有之道路使之直通四米巷道或四十米
      省道，較符合其利益等語。經查，訊據，兩造之母親即證人陳王菜花雖證稱：
      「當初預計前方空地尚可建築，交代現有建物前方要留十二台尺作為共有道路
      ，口頭言明而已，並未立任何書面」，惟兩造之父親即證人陳有明亦證稱：「
      當初我跟陳王菜花及兩造在場，我們二人有交代要留十二尺道路供兩造共同使
      用，兩造在場，並未置可否」，顯見兩造父母於贈與系爭土地與兩造之初，對
      於是否預留十二台尺之共有道路乙節，兩造間並未達成合意，尚難認為兩造同
      意就系爭土地於分割時欲維持十二台尺之共有道路。
    2.按分割共有物，以消滅共有關係為目的。法院裁判分割共有物土地時，除因該
      土地內部分土地之使用目的不能分割（如為道路）或部分共有人仍願維持其共
      有關係，應就該部分土地不予分割或准該部分共有人成立新共有關係外，應將
      土地分配於各共有人單獨所有。最高法院六十九年台上字第一八三一號著有判
      例可參，查原告對於被告提出之如附圖乙案Ｈ部分或丙案Ｎ部分欲維持兩造間
      共有狀態，而做為道路乙節，既表示否認，被告復未能提出兩造間仍願維持其
      共有關係之證明，揆諸上開說明，本院自無採用如附圖乙案或丙案之餘地。
    3.次就原告主張採用如附圖所示甲案分割方案觀之，此種分割方案，將使兩造分
      得之土地均可面臨寬約四十米之省道，尚無形成袋地及出入不便之虞，且兩造
      分得之土地可分別形成二塊長方形之土地（東北側尾端部分略成梯形），地形
      較為完整，亦不致於造成土地細分、面積狹小、減損系爭土地經濟效用之弊，
      復可符合裁判分割共有物，消滅共有關係之立法目的，而兩造更可就分割後之
      土地為完全獨立之經濟使用。被告雖就其分得土地因靠東南側，係鄰門牌號碼
      ：台中縣大肚鄉○○路○段二○四號之建物，而無法如原告分得之土地尚得直
      接往西北側之四米道路，惟查，依如附圖所示甲案分割方案，被告所分割之土
      地雖未能同時面臨系爭土地西北側之四米道路，然卻仍面臨寬約四十米之省道
      ，於經濟效益上，尚難認有明顯重大之差距，反之原告提出之此一方案，復因
      土地測量上之計算因素，無法精確取得平方公尺小數點以下之精準數據，致被
      告取得之土地略大於原告所取得之土地達一平方公尺之多，而此部分之差距，
      堪認足以彌補被告所受之不利益，是本院審酌系爭土地之性質、地形、位置、
      價值、經濟效用及兩造之聲明及全體共有人之利益等情，認以甲方案較能兼顧
      全體共有人之利益。
五、綜上所述，系爭土地部分，本院認以如附圖所示之甲案為分割方法為適當，爰判
    決如主文第一項如示；系爭建物部分，本院認以如附圖之建物測量成果圖所示之
    分割方法為允洽，爰判決如主文第二項所示。
六、本件事證已臻明確，兩造其餘攻擊防禦方法及舉證，於判決結果不生影響，無庸
    一一論述，併此敘明。
七、末按分割共有物之訴為形式形成之訴，此類訴訟無涉於實體權利，並無訟爭性，
    由任一共有人起訴請求分割均無不可，故勝訴當事人之訴訟行為，自非為伸張或
    防衛權利所必要者，訴訟費用宜由各當事人依應有部分比例分擔，併此敘明。
八、據上論結，本件原告之訴為有理由，依民事訴訟法第七十八條、第八十一條第一
    款，判決如主文。
中    華    民    國      九十      年      七      月       十三       日
                                    臺灣臺中地方法院民事第三庭
~B法      官  許石慶
右為正本係照原本作成
如不服本判決，應於判決送達後二十日內，向本院提出上訴狀。
中      華      民      國    九十      年      七      月    十六      日
~B法院書記官


司法院資訊處製作；財團法人民間司法改革基金會備份。
